ACORDAO-COMPLETO-2352025

ACÓRDÃO 8254/2020 ATA 26/2020 - SEGUNDA CÂMARA

VISTOS, relatados e discutidos estes autos de Tomada de Contas Especial instaurada pela Fundação Nacional de Saúde (Funasa) , em desfavor do Sr. João José Pereira Filho, ex-Prefeito Municipal de Teotônio Vilela-AL, em razão da não comprovação da boa e regular aplicação dos recursos recebidos por força do Convênio 3702/2001, celebrado com a Funasa para a execução de sistema de esgotamento sanitário;
ACORDAM os ministros do Tribunal de Contas da União, reunidos em sessão da 2ª Câmara, ante as razões expostas pelo relator e com fundamento nos arts. 1º, inciso I, 16, inciso III, alíneas "b" e "c", 19, 23, inciso III, 26, 28, inciso II, e 57 da Lei 8.443/1992, c/c os arts. 210 e 214, inciso III, alínea "a", 209, § 7º, e 217 do Regimento Interno, em: 
9.1. julgar irregulares as contas do Sr. João José Pereira Filho, condenando-o ao pagamento das importâncias abaixo especificadas, fixando-lhe o prazo de 15 (quinze) dias, a contar da notificação, para que comprove, perante o Tribunal (art. 214, inciso III, alínea "a", do Regimento Interno) , o recolhimento das referidas quantias aos cofres da Fundação Nacional de Saúde, atualizadas monetariamente e acrescidas dos juros de mora, calculados a contar da data indicada até o dia do efetivo recolhimento do débito, na forma prevista na legislação em vigor:
	VALOR ORIGINAL (R$) 
	DATA DA OCORRÊNCIA

	75.240,00 (D) 
	8/3/2004

	5.999,07 (D) 
	30/3/2007

	41,06 (C) 
	27/3/2007

	1.338,97 (C) 
	29/8/2012

	2.563,17 (C) 
	29/8/2012

9.2. autorizar, desde logo, nos termos dos arts. 26 e 28, inciso II, da Lei 8.443/1992:
9.2.1. o pagamento das dívidas em até 36 (trinta e seis) parcelas mensais e consecutivas, se solicitado pelo responsável, fixando-se o vencimento da primeira em 15 (quinze) dias, a contar do recebimento da notificação, e o das demais a cada 30 (trinta) dias, devendo incidir sobre cada uma delas os encargos legais devidos, na forma prevista na legislação em vigor, sem prejuízo ao vencimento antecipado do saldo devedor em caso de não comprovação do recolhimento de qualquer parcela, conforme prevê o art. 217, § 2º, do Regimento Interno deste Tribunal;
9.2.2. a cobrança judicial das dívidas dos itens 9.1 e 9.2, caso não atendidas as notificações;
9.3. dar ciência desta deliberação ao responsável e ao Procurador-Chefe da Procuradoria da República no Estado de Alagoas, com destaque para os indícios de falsidade ideológica apontados neste julgado, para a adoção das medidas que entender cabíveis.

Tomada de Contas Especial instaurada pela Fundação Nacional de Saúde - Funasa, em desfavor do Sr. João José Pereira Filho (CPF 020.910.164-46), Prefeito Municipal de Teotônio Vilela/AL nas gestões 2001-2004 e 2005-2008, pela não comprovação da boa e regular aplicação dos recursos recebidos por força do Convênio 3702/2001 - Siafi 440164 (peça 2, p. 11-18), celebrado entre a Fundação Nacional de Saúde  Funasa e a Prefeitura Municipal de Teotônio Vilela/AL, tendo por objeto  a execução de sistema de esgotamento sanitário, em razão da inexecução parcial do objeto e da não aprovação da prestação de contas final dos recursos recebidos. A vigência inicial do convênio foi de 31/12/2001 a 30/10/2003.

Segunda Câmara

Município de Teotônio Vilela - AL.

3. Interessados/Responsáveis:
3.1. Interessada: Fundação Nacional de Saúde (26.989.350/0001-16)
3.2. Responsável: João José Pereira Filho (XXX.910.164-XX).

13.1. Ministros presentes: Ana Arraes (Presidente), Aroldo Cedraz (Relator) e Raimundo Carreiro.
13.2. Ministro-Substituto convocado: Augusto Sherman Cavalcanti.
13.3. Ministros-Substitutos presentes: Marcos Bemquerer Costa e André Luís de Carvalho.

ACORDAO-COMPLETO-2471629

Acórdão 12346/2021 - Segunda Câmara

AROLDO CEDRAZ

Incluo como parte integrante deste Relatório a instrução técnica de peça 31, com a qual anuiu o corpo dirigente da SecexTCE (peças 32 e 33) :
"INTRODUÇÃO
	Cuidam os autos de Tomada de Contas Especial instaurada pela Fundação Nacional de Saúde - Funasa, em desfavor do Sr. João José Pereira Filho (CPF XXX.910.164-XX) , Prefeito Municipal de Teotônio Vilela/AL nas gestões 2001-2004 e 2005-2008, pela não comprovação da boa e regular aplicação dos recursos recebidos por força do Convênio 3702/2001 - Siafi 440164 (peça 2, p. 11-18) , celebrado entre a Fundação Nacional de Saúde - Funasa e a Prefeitura Municipal de Teotônio Vilela/AL, tendo por objeto  a execução de sistema de esgotamento sanitário, em razão da inexecução parcial do objeto e da não aprovação da prestação de contas final dos recursos recebidos. A vigência inicial do convênio foi de 31/12/2001 a 30/10/2003.
HISTÓRICO 
2.	Para a execução do objeto do Convênio (peça 2, p. 11-18) , foram previstos um total de R$ 640.674,49, dos quais R$ 550.000,00 a cargo do concedente, conforme cláusula terceira do convênio (peça 2, p. 14) e R$ 90.674,49 a cargo do convenente, a título de contrapartida, conforme cláusula quarta do convênio (peça 2, p. 14) . O ajuste teve sua vigência inicial prorrogada, tendo como termo final a data de 1/4/2006.  
3.	O convênio teve por objeto a execução de sistema de esgotamento sanitário, através da execução de ligações intradomiciliares de esgoto ao sistema de coleta da cidade já existente, com o propósito de melhorar as condições de saneamento e solucionar os problemas gerados pelo contato com águas servidas e dejetos, conforme consta no Plano de Trabalho (peça 2, p. 7-9) .
4.	A Funasa realizou as seguintes transferências para a conta do convênio (CEF, Agência 0849, conta 66260018) , conforme indicado no Relatório de TCE (peça 3, p. 78) :
	Ordem Bancária
	Data da OB
	Data do crédito (peça 2, p. 185) 
	Valor
	Peça

	2002OB008371
	5/7/2002
	11/7/2002
	R$ 183.333,33
	Peça 2, p. 27

	2002OB011345
	2/10/2002
	4/10/2002
	R$ 183.333,33
	Peça 2, p. 28

	2004OB001341
	4/3/2004
	8/3/2004
	R$ 183.333,34
	Peça 2, 185

5.	As obras foram visitadas oito vezes, conforme Relatórios de Visita Técnica (peça 2, p. 53, 57-58, 65-67, 68-69, 87, 89, 90, 96 e 105-108) , sendo apontado no último (peça 2, p. 105-108) , datado de 8/2/2007, um percentual de execução física de 74%. 
6.	Por meio do Ofício 1-A/2003 (peça 2, p. 31) foi encaminhada a prestação de contas relativa à 1ª parcela dos recursos recebidos (peça 2, p. 32-50) , que após análise através do Parecer Técnico 128/2003 (peça 2, p. 72-73) e saneamento por parte do município (peça 2, p. 74-80) , restou aprovada, conforme Parecer Técnico 147/2003 (peça 2, p. 83-84) .
7.	Terminada a vigência do convênio e não tendo sido apresentada a prestação de contas final, o Sr. João José Pereira Filho, prefeito à época, foi notificado por meio do Ofício 26/2007 (peça 2, p. 116) a apresentá-la, sob pena de instauração de tomada de contas especial. Em 28/3/2007 o responsável apresentou a prestação de contas final do convênio (peça 2, p. 117-179) . Analisada a prestação de contas final, o prefeito sucessor, Sr. Pedro Henrique de Jesus Pereira, foi notificado por meio do Ofício 62/2010 (peça 2, p. 190) a sanar as seguintes irregularidades, abaixo reproduzidas:
1. Retificar, em toda a prestação de contas, o valor da contrapartida acordada, que é de R$ 90.674,49, e enviar novos relatórios;
2. depositar na conta do tesouro nacional o valor não utilizado da Contrapartida, ou seja, R$ 50.000,00, devidamente corrigido conforme demonstrativo de débito em anexo;
3. enviar extrato bancário onde conste o cheque n° 00012 de R$ 10.000,00 que pagou a nota fiscal 000411;
4. justificar a diferença entre as somas das notas fiscais e o valor do cheque nº 00009 que pagou as mesmas;
5. enviar cópias das guias de recolhimento dos tributos;
6. enviar nova Relação de Bens Adquiridos Produzidos ou Construídos com a relação dos bens que foram produzidos ou construídos através do convênio;
7. enviar extrato da aplicação financeira dos recursos de 01/07/2002 a 30/02/2007;
8. sanar pendências da execução física conforme parecer técnico em anexo.
8.	As pendências relativas ao item 8 acima reproduzido estão consignadas no Parecer Técnico de 12/2/2007 (peça 2, p. 113-115) , dizem respeito à execução física de 74% e apontam as seguintes ausências documentais:
a) As ART's (Anotação de Responsabilidade Técnica) do CREA (Conselho Regional do Engenharia e Arquitetura) do responsável pela fiscalização e a do responsável pela execução dos serviços, devidamente quitadas;
b) A lista de beneficiários referentes às ligações intradomiciliares executadas em consonância com a listagem original e tipo de ligação executada, devidamente assinada pelo Engenheiro responsável pela fiscalização dos serviços e pelo Auxiliar de Saneamento que acompanhou os serviços;
c) O Termo de Recebimento Definitivo da obra assinado pelo Prefeito Municipal e pelo Engenheiro fiscal;
d) Documento comprobatório do recebimento dos serviços pela CASAL.
9.	Não saneadas as irregularidades apontadas nos itens 7 e 8, a Funasa emitiu os Pareceres Financeiro 12/2011 (peça 3, p. 4-5) e 49/2014 (peça 5, p. 15-16) pela não aprovação da prestação de contas final, recomendando a devolução da integralidade dos recursos repassados por força do convênio. Em razão do referido parecer, foi encaminhado ao Sr. Pedro Henrique de Jesus Pereira, prefeito sucessor, o Ofício 23/2011 (peça 3, p. 6) notificando-o da não aprovação da prestação de contas e da concessão de 30 dias para saneamento das pendências.
10.	Em 10/11/2011 foi encaminhado o Ofício de Notificação 1/2011 (peça 3, p. 69) ao Sr. João José Pereira Filho para apresentação de alegações de defesa ou recolhimento do débito imputado, cujo aviso de recebimento encontra-se à peça 3, p. 71, com ciência em 23/11/2011. Também foi notificado o Sr. Pedro Henrique de Jesus Pereira (peça 3, p. 82, com aviso de recebimento na p. 86) para o mesmo propósito.
11.	Novas notificações foram endereçadas ao Sr. João José Pereira Filho, porém sem sucesso nas entregas (peça 3, p. 90, 96 e 99) 
12.	Em 3/8/2012 a Prefeitura de Teotônio Vilela, por meio do Ofício 106/2012 (peça 3, p. 104-107) solicitou prazo de 180 dias para conclusão das obras, juntando relatório fotográfico do reinício das obras. A Funasa considerou inviável a concessão do prazo, uma vez que a TCE já havia sido instaurada há mais de um ano (peça 3, p. 111) . 
13.	Por meio dos Ofícios 25/2013, de 13/3/2013 (peça 3, p.145) , 42/2013, de 23/7/2013 (peça 3, p. 190) e 19/2015, de 21/5/2015 (peça 5, p. 79) , o município solicitou à Funasa a realização de nova vistoria nas obras, uma vez que havia retomado sua execução, a despeito do fim da vigência do convênio. Em todos os pedidos houve negativa da Funasa em realizar as vistorias (peça 3, 179; peça 5, p. 11 e peça 7, p. 35-36) , em razão das pendências documentais indicadas no item 8. Acerca da importância da documentação do citado item, ficou registrado em Parecer Técnico datado de 16/5/2016 (peça 7, p. 46) , que esses seriam fundamentais para:
a) certificar-se que as obras foram executadas exatamente de acordo com o projeto técnico e, assim, verificar o alcance do objetivo proposto com o benefício à população na prevenção de doenças originadas pela falta de esgotamento sanitário; e
b) avaliar o percentual de execução do convênio, uma vez que as ligações domiciliares são mensuráveis por tipo de ligação (tipos 1, 2 ou 3) , sendo que tais informações deveriam ser prestadas pelo Engenheiro responsável pela fiscalização dos serviços.
14.	Foi emitido um primeiro Relatório de Tomada de Contas Especial (peça 5, p. 25-30) , onde apurou-se a responsabilidade individual do Sr. João José Pereira Filho (CPF XXX.910.164-XX) , Prefeito Municipal de Teotônio Vilela/AL nas gestões 2001-2004 e 2005-2008, pelo valor integral do convênio, motivado pela não aprovação da prestação de contas final do convênio. Referido relatório foi complementado (peça 5, p. 61-67) , para incluir também como motivo ensejador da TCE a inexecução parcial do objeto. 
15.	No Parecer Financeiro 31/2016 (peça 7, p. 56-58) a prestação de contas final foi reanalisada em sua totalidade, onde foram apontadas as seguintes irregularidades que levaram a sua não aprovação:
a) ausência de aporte proporcional de contrapartida;
b) contratação indevida da empresa Replast Indústria e Comércio Ltda. para o fornecimento de tubos reforçados de PVC, amparada por inexigibilidade de licitação, conforme Nota Técnica 133/2010 (peça 2, p. 197-199) 
c) pagamento a maior à empresa Belarmino & Santos Ltda. no valor de R$ 8.921,53, uma vez que foi contratada pelo valor de R$ 429.450,00, tendo recebido um total de R$ 438.371,53;
d) pagamento de nove notas fiscais emitidas pela empresa Belarmino & Santos Ltda. cujos prazos de vigência para emissão já haviam expirado; e
e) não aplicação dos recursos repassados através da 3ª parcela, com prejuízo estimado em R$ 9.899,45.
16.	Em razão das constatações do Parecer Financeiro 31/2016 (peça 7, p. 56-58) e das devoluções de recursos indicadas em seu item 7, foi emitido um último Relatório de Tomada de Contas Especial, em complemento aos anteriores, retificando-se o valor do débito para R$ 546.056,80 (peça 7, p. 85-88) e mantendo-se as conclusões apontadas no item 14.
17.	O responsável, Sr. João José Pereira Filho, foi notificado através da Notificação 1/2014 (peça 5, p. 43) , para saneamento das irregularidades ou recolhimento do débito, cujo recebimento se deu por meio do aviso de recebimento de peça 5, p. 44, em 17/12/2014.
18.	O Relatório de Auditoria 359/2018 (peça 1, p. 4-8) , bem como os respectivos Certificado de Auditoria (peça 1, p. 9) e Parecer do dirigente de controle interno (peça 1, p. 11) , todos emitidos pela CGU, concluem que os autos se encontram em consonância com os normativos aplicáveis, opinando pela irregularidade das contas com responsabilização do Sr. João José Pereira Filho (CPF XXX.910.164-XX) , ex-Prefeito Municipal de Teotônio Vilela/AL nas gestões 2001-2004 e 2005-2008, com impugnação total dos valores recebidos pelo município. A ciência ministerial com pronunciamento pela irregularidade está datada de 21/5/2018 (peça 1, p. 13) .
19.	Na instrução inicial (peça 13) , analisando-se os documentos dos autos, concluiu-se pela necessidade de realização de citação e audiência do Sr. João José Pereira Filho, nos seguintes termos:
	CITAÇÃO
Irregularidades: a) execução parcial do objeto do Convênio 3702/2001 - Siafi 440164, com atingimento de 86,32% do total previsto; b) não aplicação no mercado financeiro dos recursos recebidos através da 3ª parcela do convênio.
Dispositivos violados: parágrafo único do art. 70 da Constituição Federal; art. 93 do Decreto-Lei 200/67; arts. 22 e 28, VIII, da IN/STN 1/97, alínea "b", item II, da cláusula segunda do Convênio 3702/2001 - Siafi 440164.
Condutas: a) executar parcialmente o objeto do Convênio 3702/2001 - Siafi 440164, com atingimento de 86,32% do total previsto; b) deixar de aplicar no mercado financeiro os recursos recebidos através da 3ª parcela do convênio.
Nexo de causalidade: a execução parcial do objeto do Convênio 3702/2001 - Siafi 440164 e a não aplicação no mercado financeiro dos recursos recebidos através da 3ª parcela do convênio, resultaram em dano ao erário no valor de R$ 81.239,07.
Culpabilidade: a conduta omissiva do responsável é reprovável, posto que na qualidade de prefeito à época dos fatos, estava ciente de suas atribuições como chefe do poder executivo municipal, principalmente quanto à obrigação de executar integralmente o objeto do ajuste e de aplicar no mercado financeiro os recursos do Convênio 3702/2001 - Siafi 440164, de forma a obter a aprovação relativa a 100% dos recursos recebidos. Há, ainda, elementos indicativos da consciência da ilicitude praticada, já que o mesmo tomou ciência da Notificação 1/2011 em 23/11/2011, sendo razoável exigir do responsável conduta diversa daquela que adotou, considerando as circunstâncias que o cercava, não estando albergado em nenhuma excludente de ilicitude.
AUDIÊNCIA
Irregularidades:
a) contratação indevida da empresa Replast Indústria e Comércio Ltda. para o fornecimento de tubos reforçados de PVC, amparada por inexigibilidade de licitação;
b) realização de pagamentos de nove notas fiscais emitidas pela empresa Belarmino & Santos Ltda. cujos prazos de vigência para emissão já haviam expirado; 
c) não entrega à Funasa dos seguintes documentos que deveriam compor a prestação de contas final do Convênio 3702/2001:
c.1) ART's (Anotação de Responsabilidade Técnica) do CREA (Conselho Regional do Engenharia e Arquitetura) do responsável pela fiscalização e do responsável pela execução dos serviços, devidamente quitadas;
c.2) Lista de beneficiários referentes às ligações intradomiciliares executadas em consonância com a listagem original e tipo de ligação executada, devidamente assinada pelo Engenheiro responsável pela fiscalização dos serviços e pelo Auxiliar de Saneamento que acompanhou os serviços;
c.3) Termo de Recebimento Definitivo da obra assinado pelo Prefeito Municipal e pelo Engenheiro fiscal;
c.4) Documento comprobatório do recebimento dos serviços pela Companhia de Saneamento de Alagoas - CASAL.
d) não cumprimento do prazo estipulado para a apresentação da prestação de contas final do convênio, uma vez que o convênio teve vigência até 1/4/2006, prazo para apresentação da prestação de contas de 60 dias, conforme cláusula nona do convênio, porém só foi encaminhada em 28/3/2007.
Dispositivos violados: parágrafo único do art. 70 da Constituição Federal; art. 93 do Decreto-Lei 200/67; arts. 28 da IN/STN 1/97, art. 25, inciso I, da Lei 8.666/1993, subcláusula segunda, da cláusula segunda e cláusula nona do Convênio 3702/2001 - Siafi 440164.
Condutas: a) realizar contratação de fornecimento de materiais indevidamente por meio de inexigibilidade de licitação; b) realizar pagamentos contra a apresentação de documentos fiscais inválidos; c) não apresentar ao concedente a totalidade dos documentos exigidos para a prestação de contas do convênio; d) descumprir o prazo estipulado para prestação de contas dos valores transferidos por meio do Convênio 3702/2001 - Siafi 440164.
20.	Em cumprimento ao pronunciamento da unidade (peça 11) , foi efetuada a citação e audiência do responsável por meio do Ofício 3338/2018 (peça18) , efetivamente recebido em 13/12/2018, conforme aviso de recebimento - AR (peça 25) .
21.	Por meio de seu procurador, Sr. Álvaro Figueiredo Mais de Mendonça Júnior (peça 19) , o responsável requereu, em 7/12/2018, a fixação de novo prazo para a apresentação das alegações de defesa (peça 20) , em razão de a citação objeto do Ofício 1127/2018 (peça 12) ter sido endereçado para local onde não mais residia. Atendendo ao pedido, o relator deferiu a devolução do prazo original, nos termos do art. 183 do Regimento Interno do TCU.
22.	Assim, considerando o recebimento da citação em 13/12/2018, prazo final para encaminhamento da resposta se deu em 28/12/2018. Em 26/12/2018 o responsável apresentou sua defesa (peça 26) , complementada pela documentação de peça 30.
EXAME TÉCNICO
23.	Passamos a analisar as alegações de defesa apresentadas pelo responsável João José Pereira Filho (peças 26 e 30.
	Argumentos: entende o responsável ser relevante informar que a prestação de contas do convênio foi devidamente encaminhada à Funasa por meio do Ofício 36/2007 (peça 2, p. 117) , motivo pelo qual não deve ser responsabilizado por omissão de seu dever de prestar contas.
	Até a metade da página 5 de sua de defesa (peça 26) o responsável limitou-se a descrever o histórico dos eventos havidos na execução do convênio e nas análises realizadas pela Funasa e pelo Tribunal em sua peça inaugural de instrução (peça 9) , não trazendo, até aí, nenhuma justificativa para as irregularidades apontadas, tanto na citação como na audiência.
	Em seguida, alega que todas as obras contempladas no convênio foram devidamente concluídas e entregues à população em sua plena funcionalidade, não obstante a Funasa ainda não ter se pronunciado a respeito.
	Com relação à irregularidade relacionada ao Termo de Recebimento Definitivo da obra, juntou documento (peça 26, p. 8) , datado de 18/12/2018, por meio do qual o Diretor do Serviço Autônomo de Água e Esgoto - SAAE de Teotônio Vilela, certifica, juntamente com o próprio responsável, que as obras foram recebidas em caráter definitivo em 28/4/2006. Atesta ainda a execução de 2.493 ligações domiciliares, com atendimento a normas técnicas, projetos e demais especificações, encontrando-se concluída. Informa a juntada do termo de recebimento emitido em 28/4/2006. 
	Juntou ainda à peça de defesa: uma listagem contendo 2.400 beneficiários das ligações domiciliares, contendo seus nomes e endereços residenciais (peça 26, p. 9-70) e o Ofício 1090/2003, expedido pelo Fundo Nacional de Saúde, informando a aprovação da prestação de contas da 1ª parcela do convênio (peça 26, p. 71) .
	Por fim, citou o Parecer Técnico 147/2003 (peça 26, p. 72) , onde aponta não constar qualquer censura à contratação da empresa Replast Indústria e Comércio Ltda. Entende, assim, que as irregularidades relativas às alíneas "a", "b", "c", "c.1" e "c.3" da audiência estariam afastadas.
	Em 20/3/2019 o responsável complementou sua peça inicial de defesa, agregando novas informações e documentos relacionados às irregularidades descritas nas alíneas "a" e "b" da audiência. 
	Com relação à contratação indevida da empresa Replast Indústria e Comércio Ltda. para o fornecimento de tubos reforçados de PVC, amparada por inexigibilidade de licitação, salienta que a empresa era a única que naquela ocasião fabricava com exclusividade tubos plásticos destinados à rede pública de distribuição de água. Juntou, para tanto, declaração da própria empresa a esse respeito (peça 30, p. 3) .
	Quanto à realização de pagamentos de nove notas fiscais emitidas pela empresa Belarmino & Santos Ltda., cujos prazos de vigência para emissão já haviam expirado, juntou declaração emitida por servidora municipal da Prefeitura de Junqueiro (peça 30, p. 4) , por meio da qual informa que naquele município havia a rotina de revalidação anual dos talonários de notas fiscais não utilizadas, procedimento que foi interrompido em 1/12/2010 com a obrigatoriedade da emissão da nota fiscal eletrônica. Assim propugna pela idoneidade das notas fiscais da referida empresa.
	Sobre a não aplicação no mercado financeiro dos recursos recebidos através da 3ª parcela do convênio, bem como sobre o atraso no envio da prestação de contas do convênio, o responsável nada justificou.
	Análise: quanto ao receio de responsabilização pela omissão do dever de prestar contas, embora seja uma preocupação do responsável, este não foi citado por essa irregularidade. Portanto, dessa análise não poderia advir responsabilização por tal irregularidade, para a qual não fora citado.
	Com relação à execução parcial do objeto do convênio, o responsável não se deteve em justificar a irregularidade, limitando-se apenas em afirmar que as obras contempladas no convênio foram devidamente concluídas e entregues à população em sua plena funcionalidade. A despeito da afirmação do responsável, esta não se fez acompanhada de provas documentais ou justificativas detalhadas que demonstrassem, de fato, que o objeto foi concluído em sua plenitude.
	Na instrução inaugural deste processo (peça 9) , em seus itens 26 a 32, considerou-se um percentual de execução de 86,32%, ainda que a Funasa tenha apontado execução de somente 74%. Condicionou este entendimento o fato de a Funasa não ter atendido os diversos pleitos feitos pelo município para que a execução das obras fosse reavaliada, ante a informação de sua retomada. Naquela oportunidade, decidiu-se acatar as informações do município, que apontaram para a execução de 2.152 ligações domiciliares. Não há nenhuma informação concreta na peça de defesa que possa contestar o percentual apontado na instrução inicial, devendo ser mantida a execução parcial de 86,32% e o consequente dano apurado.
	Na relação de ligações tidas como realizadas pelo responsável (peça 26, p. 9-70) , observamos que todas as páginas do documento vieram assinadas pelo servidor João Carlos Nascimento Verçosa, identificado no carimbo como Auxiliar de Saneamento da Funasa, sob a matrícula 43000001. Havendo assinatura de servidor da Funasa no documento e sendo certo que aquela Fundação realizou a última visita às obras em 9/5/2007, conforme Relatório de Visita Técnica Final (peça 2, p. 105-108) , é provável que a relação apresentada seja uma cópia daquela que instruiu o plano de trabalho e, portanto, prévia à celebração do convênio. Por essa razão, a relação de ligações domiciliares constante da peça 26, p. 9-70, pretensamente concluídas, como faz crer o responsável, não serve de prova de sua execução.
	Ademais, causa estranheza o contido no termo de recebimento definitivo da obra expedido pelo Serviço Autônomo de Água e Esgoto - SAAE do Município de Teotônio Vilela. Primeiro porque informa que as obras foram recebidas em 28/4/2006. Nesta data não poderia ter havido o correto recebimento definitivo, uma vez que a própria Prefeitura de Teotônio Vilela, por meio do Ofício 106/2012 (peça 3, p. 104-107) , de 3/8/2012, solicitou prazo de 180 dias para conclusão das obras, juntando relatório fotográfico do reinício das obras.  Portanto, em 2012 ainda haviam pendências construtivas que impediam a emissão do recebimento definitivo. Segundo, porque a SAAE certificou o recebimento definitivo de obra em 2006, quando a empresa somente foi constituída no ano de 2009, conforme consta de seu site oficial (http://www.saaeteotoniovilela.com.br/saae_tv/pagina.php) :  
O Serviço Autônomo de Água e Esgoto do Município de Teotônio Vilela/AL foi criado através da Lei nº 444, de 29 de junho de 2009, tendo a função de captar, tratar, operar e distribuir água tratada em toda a área do Município, sendo também responsável pela coleta urbana do esgoto gerado.
	Dessa forma, o conjunto dos documentos formados pela relação de ligações domiciliares (peça 26, p. 9-70) e pelo certificado emitido pela SAAE (peça 26, p. 8) não merece acolhida para provar a execução integral das obras do convênio, permanecendo não justificada sua execução parcial, como constou do ofício de citação. Há, portanto, no Certificado encaminhado pelo responsável (peça 26, p. 8) , forte indício de falsidade ideológica, que pode ser objeto de análise pelo Ministério Público Federal no Estado de Alagoas.
	Quanto à contratação por inexigibilidade de licitação da empresa Replast Indústria e Comércio Ltda., a declaração passada pela própria empresa, na qual afirma ser fabricante exclusiva de tubos plásticos destinados à rede pública de distribuição, não tem nenhum valor legal para afastar a irregularidade. Conforme art. 25, inciso I, da lei 8.666/1993, a declaração ou comprovação de exclusividade deve "ser feita através de atestado fornecido pelo órgão de registro do comércio do local em que se realizaria a licitação ou a obra ou o serviço, pelo Sindicato, Federação ou Confederação Patronal, ou, ainda, pelas entidades equivalentes". Portanto, pela clareza do dispositivo legal, a declaração acostada à peça de defesa não se presta a justificar a exclusividade da empresa, seja como fabricante, seja como fornecedor. Portanto, a contratação por inexigibilidade de licitação foi irregular, não respeitando o disposto no art. 24, inciso I, da Lei 8.666/1993.
	Ademais, há inúmeros fabricantes nacionais de tubos e conexões utilizados em serviços de infraestrutura hidráulica, cuja comercialização e distribuição de seus produtos se dá forma pulverizada, encontrando-os facilmente em qualquer comércio local, desde as grandes cidades até as mais pequenas. Portanto, as justificativas apresentadas, que estão ancoradas apenas na apresentação de declaração sem qualquer validade legal, não devem ser aceitas.
	Com relação às notas fiscais com data de validade vencida, acatamos as justificativas apresentadas, uma vez que a empresa Belarmino e Santos Ltda. possui endereço comercial na cidade Junqueiro/AL.
	Conclusão: feitas as análises dos argumentos apresentados, restou acatada apenas a justificativa referente à realização de pagamentos de nove notas fiscais emitidas pela empresa Belarmino & Santos Ltda. cujos prazos de vigência para emissão já haviam expirado (alínea "b" da audiência) . Para todas as demais irregularidades relativas à citação e à audiência o responsável não logrou elidi-las, razão pela qual permanecem injustificadas, não devendo ser acatadas.
CONCLUSÃO
24.	Em face da análise promovida, conclui-se que a conduta do Sr. João José Pereira Filho causou dano ao erário, em decorrência da execução parcial das obras objeto do Convênio 3702/2001 - Siafi 440164 (peça 2, p. 11-18) , celebrado entre a Fundação Nacional de Saúde - Funasa e a Prefeitura Municipal de Teotônio Vilela/AL, bem como da não aplicação no mercado financeiro dos recursos recebidos através da 3ª parcela do convênio. Restou ainda evidente que o Sr. João José Pereira Filho não logrou elidir as irregularidades a ele atribuídas em sede de audiência, à exceção daquela relacionada às notas fiscais com data de validade vencida.
25.	Deve, então, as contas do Sr. João José Pereira Filho ser julgadas irregulares, nos termos do art. 202, § 6º, do Regimento Interno do TCU, bem como sejam aplicadas as multas previstas nos arts. 57 e 58, inciso II, da lei 8.443/1992.
26.	Como as multas acima referidas são mutuamente excludentes (com débito/sem débito) , propõe-se a absorção da segunda pela primeira, bem como informar ao responsável que, em caso de demonstração, em sede de recurso, da boa e regular aplicação dos recursos, elidindo o débito total e, consequentemente, a multa prevista no art. 57 da Lei 8.443/1992, poderá o Tribunal reaplicar a multa prevista no art. 58, II, da mesma lei, antes absorvida pela primeira.
PROPOSTA DE ENCAMINHAMENTO
27.	Diante do exposto, submetem-se os autos à consideração superior, propondo-se a adoção das seguintes medidas:
a) rejeitar as alegações de defesa apresentadas pelo Sr. João José Pereira Filho (CPF XXX.910.164-XX) , ex-Prefeito Municipal de Teotônio Vilela/AL nas gestões 2001-2004 e 2005-2008.
b) acatar parcialmente as razões de justificativa apresentadas pelo Sr. João José Pereira Filho (CPF XXX.910.164-XX) , ex-Prefeito Municipal de Teotônio Vilela/AL nas gestões 2001-2004 e 2005-2008.
c) com fundamento nos arts. 1º, inciso I, 16, inciso III, alínea "c", da Lei 8.443/1992 c/c os arts. 19 e 23, inciso III, da mesma Lei, e com arts. 1º, inciso I; 209, inciso III; 210 e 214, inciso III, do Regimento Interno, que sejam julgadas irregulares as contas do Sr. João José Pereira Filho (CPF XXX.910.164-XX) , ex-Prefeito Municipal de Teotônio Vilela/AL nas gestões 2001-2004 e 2005-2008, e condená-lo ao pagamento da quantia a seguir especificada, com a fixação do prazo de quinze dias, a contar da notificação, para comprovar, perante o Tribunal (art. 214, inciso III, alínea "a", do Regimento Interno) , o recolhimento da dívida aos cofres da Fundação Nacional de Saúde, atualizada monetariamente e acrescida dos juros de mora, calculados a partir das datas discriminadas, até a data do recolhimento, na forma prevista na legislação em vigor.
	VALOR ORIGINAL (R$) 
	DATA DA OCORRÊNCIA

	75.240,00 (D) 
	8/3/2004

	5.999,07 (D) 
	30/3/2007

	41,06 (C) 
	27/3/2007

	1.338,97 (C) 
	29/8/2012

	2.563,17 (C) 
	29/8/2012

c) aplicar ao Sr. João José Pereira Filho (CPF XXX.910.164-XX) , ex-Prefeito Municipal de Teotônio Vilela/AL nas gestões 2001-2004 e 2005-2008, a multa prevista no art. 57 da Lei 8.443/92 c/c o art. 267 do RI/TCU, fixando-lhe o prazo de quinze dias, a contar da notificação, para que comprove, perante o Tribunal (art. 214, III, a, do Regimento Interno do TCU) , o recolhimento da dívida aos cofres do Tesouro Nacional, atualizada monetariamente desde a data do acórdão que vier a ser proferido por este Tribunal até a do efetivo recolhimento, se pagas após o vencimento, na forma da legislação em vigor;
d) informar ao Sr. João José Pereira Filho que em caso de demonstração, em sede de recurso, da boa e regular aplicação dos recursos, elidindo o débito total e, consequentemente, a multa prevista no art. 57 da Lei 8.443/1992, poderá o Tribunal reaplicar a multa prevista no art. 58, II, da mesma lei, antes absorvida pela primeira;
e) autorizar, desde logo, nos termos do art. 28, inciso II, da Lei 8.443/1992, a cobrança judicial da dívida caso não atendida a notificação;
f) autorizar também, desde logo, se requerido, com fundamento no art. 28, inciso I, da Lei 8.443, de 1992 c/c o art. 217, §§ 1º e 2º do Regimento Interno, o parcelamento das dívidas em até 36 parcelas, incidindo sobre cada parcela, corrigida monetariamente, os correspondentes acréscimos legais fixando- lhe o prazo de quinze dias, a contar do recebimento da notificação, para comprovar perante o Tribunal o recolhimento da primeira parcela, e de trinta dias, a contar da parcela anterior, para comprovar os recolhimentos das demais parcelas, devendo incidir sobre cada valor mensal, atualizado monetariamente, os juros de mora devidos, no caso do débito, na forma prevista na legislação em vigor, alertando o responsável que a falta de comprovação do recolhimento de qualquer parcela importará no vencimento antecipado do saldo devedor, nos termos do § 2º do art. 217 do Regimento Interno deste Tribunal;
g) enviar cópia do Acórdão que vier a ser proferido à Fundação Nacional de Saúde e ao responsável, para ciência, informando-lhe que a deliberação, acompanhada do Relatório e Voto que a fundamentarem, estará disponível para consulta no endereço www.tcu.gov.br/acordaos, além de esclarecer que, caso requerido, o TCU poderá fornecer sem custos as correspondentes cópias, de forma impressa; e
h) encaminhar cópia da deliberação, bem como do relatório e do voto que a fundamentarem, ao Procurador-Chefe da Procuradoria da República no Estado de Alagoas, nos termos do § 3º do art. 16 da Lei 8.443/1992 c/c o § 7º do art. 209 do Regimento Interno do TCU, destacando-se, ainda, os indícios de falsidade ideológica detectados pela Unidade Técnica relativos ao Certificado apresentado na página 8 da peça 26, para adoção das medidas que entender cabíveis.
2.	Anuindo parcialmente ao exame e à proposta de encaminhamento da SecexTCE, assim se manifestou o Ministério Público junto ao Tribunal (peça 34) :
"3.	Assiste razão à Unidade Instrutiva quanto ao não afastamento do débito e o consequente julgamento das contas pela irregularidade.
4.	No tocante à aplicação de sanção, cumpre observar que os atos irregulares, objetos de audiência e citação do responsável, são anteriores a 1.º/4/2006, termo final de vigência do ajuste. Contudo, o ato ordinatório da citação e da audiência somente foi exarado em 13/8/2018 (peça 11) , quando decorridos mais de dez anos da prática dos atos irregulares, razão pela qual houve a prescrição da pretensão punitiva.
5.	Ante o exposto, esta representante do Ministério Público de Contas anui parcialmente ao exame de mérito da Secex-TCE para manifestar-se pela exclusão dos itens "c" e "d" da sua proposta de encaminhamento (peça 31) ."
É o Relatório.

Álvaro Figueiredo Maia de Mendonça Júnior (OAB/PE 14.265), representando João José Pereira Filho.

Procuradora-Geral Cristina Machado da Costa e Silva.

TOMADA DE CONTAS ESPECIAL. EXECUÇÃO PARCIAL DO OBJETO DO CONVÊNIO FIRMADO COM A FUNASA. NÃO APLICAÇÃO NO MERCADO FINANCEIRO DE PARCELA DE RECURSOS RECEBIDOS. INDEVIDA CONTRARAÇÃO POR INEXIGIBILIDADE DE LICITAÇÃO. OUTRAS IRREGULARIDADES. CITAÇÃO. AUDIÊNCIA. IRREGULARIDADE DAS CONTAS. DÉBITO. PRESCRIÇÃO DA PRETENSÃO PUNITIVA. CIÊNCIA.

TOMADA DE CONTAS ESPECIAL (TCE)

Secretaria de Controle Externo de Tomada de Contas Especial (SecexTCE).

Conforme consignado no Relatório precedente, esta Tomada de Contas Especial foi instaurada pela Fundação Nacional de Saúde (Funasa) , em desfavor do Sr. João José Pereira Filho, ex-Prefeito Municipal de Teotônio Vilela/AL (gestões 2001-2004 e 2005-2008) , em razão da não comprovação da boa e regular aplicação dos recursos recebidos por força do Convênio 3702/2001, celebrado com a Funasa para a execução de sistema de esgotamento sanitário, com execução de ligações intradomiciliares ao sistema de coleta da cidade já existente, com o propósito de melhorar as condições de saneamento e solucionar os problemas gerados pelo contato com águas servidas e dejetos.
2.	Para a realização do objeto foram previstos um total de R$ 640.674,49, sendo R$ 550.000,00 a cargo do concedente e R$ 90.674,49 a título de contrapartida municipal, e a vigência (31/12/2001 a 30/10/2003) teve sua data final prorrogada para 1/4/2006.
3.	Encerrada a fase interna, a TCE foi encaminhada a este Tribunal que, após análise da documentação dos autos realizou citação e audiência do Sr. João José Pereira Filho pelas irregularidades a seguir discriminadas:
"CITAÇÃO
Irregularidades: 
a) execução parcial do objeto do Convênio 3702/2001 - Siafi 440164, com atingimento de 86,32% do total previsto; 
b) não aplicação no mercado financeiro dos recursos recebidos através da 3ª parcela do convênio.
AUDIÊNCIA
Irregularidades:
a) contratação indevida da empresa Replast Indústria e Comércio Ltda. para o fornecimento de tubos reforçados de PVC, amparada por inexigibilidade de licitação;
b) realização de pagamentos de nove notas fiscais emitidas pela empresa Belarmino & Santos Ltda. cujos prazos de vigência para emissão já haviam expirado; 
c) não entrega à Funasa dos seguintes documentos que deveriam compor a prestação de contas final do Convênio 3702/2001:
c.1) ART's (Anotação de Responsabilidade Técnica) do CREA (Conselho Regional do Engenharia e Arquitetura) do responsável pela fiscalização e do responsável pela execução dos serviços, devidamente quitadas;
c.2) Lista de beneficiários referentes às ligações intradomiciliares executadas em consonância com a listagem original e tipo de ligação executada, devidamente assinada pelo Engenheiro responsável pela fiscalização dos serviços e pelo Auxiliar de Saneamento que acompanhou os serviços;
c.3) Termo de Recebimento Definitivo da obra assinado pelo Prefeito Municipal e pelo Engenheiro fiscal;
c.4) Documento comprobatório do recebimento dos serviços pela Companhia de Saneamento de Alagoas - CASAL.
d) não cumprimento do prazo estipulado para a apresentação da prestação de contas final do convênio, uma vez que o convênio teve vigência até 1/4/2006, prazo para apresentação da prestação de contas de 60 dias, conforme cláusula nona do convênio, porém só foi encaminhada em 28/3/2007."
4.	O responsável atendeu ao chamamento do Tribunal, apresentado sua defesa, conforme peças 26 e 30.
5.	Registro, desde logo, que acolho integralmente o exame realizado pela Unidade Técnica, incluindo seus fundamentos às minhas razões de decidir. Entretanto, quanto à proposta de encaminhamento, assiste razão ao Ministério Público junto ao Tribunal que apontou adequadamente a prescrição da pretensão punitiva deste Tribunal, nos seguintes termos:
"4.	No tocante à aplicação de sanção, cumpre observar que os atos irregulares, objetos de audiência e citação do responsável, são anteriores a 1.º/4/2006, termo final de vigência do ajuste. Contudo, o ato ordinatório da citação e da audiência somente foi exarado em 13/8/2018 (peça 11) , quando decorridos mais de dez anos da prática dos atos irregulares, razão pela qual houve a prescrição da pretensão punitiva.
5.	Ante o exposto, esta representante do Ministério Público de Contas anui parcialmente ao exame de mérito da Secex-TCE para manifestar-se pela exclusão dos itens "c" e "d" da sua proposta de encaminhamento (peça 31) ."
6.	À vista da impossibilidade de aplicação da sanção de multa, passo aos destaques apenas quanto às irregularidades que resultaram em débito, quais sejam: execução parcial do objeto do Convênio, com atingimento de 86,32% do total previsto, e a não aplicação no mercado financeiro dos recursos recebidos por meio da 3ª parcela do convênio.
7.	Acerca da não aplicação no mercado financeiro dos recursos recebidos através da 3ª parcela do convênio, como bem destacou a SecexTCE, "o responsável nada justificou".
8.	Quanto à execução parcial do objeto do convênio, limitou-se a afirmar que as obras contempladas no convênio foram devidamente concluídas e entregues à população em sua plena funcionalidade.
9.	Entretanto, o exame realizado pela Unidade Técnica não permite acolher tais alegações. Veja-se, pois, a constatação da SecexTCE:
	"Com relação à execução parcial do objeto do convênio o responsável não se deteve em justificar a irregularidade, limitando-se apenas em afirmar que as obras contempladas no convênio foram devidamente concluídas e entregues à população em sua plena funcionalidade. A despeito da afirmação do responsável, esta não se fez acompanhada de provas documentais ou justificativas detalhadas que demonstrassem, de fato, que o objeto foi concluído em sua plenitude.
	Na instrução inaugural deste processo (peça 9) , em seus itens 26 a 32, considerou-se um percentual de execução de 86,32%, ainda que a Funasa tenha apontado execução de somente 74%. Condicionou este entendimento o fato de a Funasa não ter atendido os diversos pleitos feitos pelo município para que a execução das obras fosse reavaliada, ante a informação de sua retomada. Naquela oportunidade, decidiu-se acatar as informações do município, que apontaram para a execução de 2.152 ligações domiciliares. Não há nenhuma informação concreta na peça de defesa que possa contestar o percentual apontado na instrução inicial, devendo ser mantida a execução parcial de 86,32% e o consequente dano apurado.
	Na relação de ligações tidas como realizadas pelo responsável (peça 26, p. 9-70) , observamos que todas as páginas do documento vieram assinadas pelo servidor João Carlos Nascimento Verçosa, identificado no carimbo como Auxiliar de Saneamento da Funasa, sob a matrícula 43000001. Havendo assinatura de servidor da Funasa no documento e sendo certo que aquela Fundação realizou a última visita às obras em 9/5/2007, conforme Relatório de Visita Técnica Final (peça 2, p. 105-108) , é provável que a relação apresentada seja uma cópia daquela que instruiu o plano de trabalho e, portanto, prévia à celebração do convênio. Por essa razão, a relação de ligações domiciliares constante da peça 26, p. 9-70, pretensamente concluídas, como faz crer o responsável, não serve de prova de sua execução." (os grifos não constam do original) 
10.	Oportuno destacar que a SecexTCE identificou indício de falsidade ideológica que merece ser reportada ao Ministério Público Federal no Estado de Alagoas. Veja-se trecho da instrução técnica que aponta tal situação:
	"Ademais, causa estranheza o contido no termo de recebimento definitivo da obra expedido pelo Serviço Autônomo de Água e Esgoto - SAAE do Município de Teotônio Vilela. Primeiro porque informa que as obras foram recebidas em 28/4/2006. Nesta data não poderia ter havido o correto recebimento definitivo, uma vez que a própria Prefeitura de Teotônio Vilela, por meio do Ofício 106/2012 (peça 3, p. 104-107) , de 3/8/2012, solicitou prazo de 180 dias para conclusão das obras, juntando relatório fotográfico do reinício das obras.  Portanto, em 2012 ainda haviam pendências construtivas que impediam a emissão do recebimento definitivo. Segundo, porque a SAAE certificou o recebimento definitivo de obra em 2006, quando a empresa somente foi constituída no ano de 2009, conforme consta de seu site oficial (http://www.saaeteotoniovilela.com.br/saae_tv/pagina.php) :  
O Serviço Autônomo de Água e Esgoto do Município de Teotônio Vilela/AL foi criado através da Lei nº 444, de 29 de junho de 2009, tendo a função de captar, tratar, operar e distribuir água tratada em toda a área do Município, sendo também responsável pela coleta urbana do esgoto gerado.
	Dessa forma, o conjunto dos documentos formados pela relação de ligações domiciliares (peça 26, p. 9-70) e pelo certificado emitido pela SAAE (peça 26, p. 8) não merece acolhida para provar a execução integral das obras do convênio, permanecendo não justificada sua execução parcial, como constou do ofício de citação. Há, portanto, no Certificado encaminhado pelo responsável (peça 26, p. 8) , forte indício de falsidade ideológica, que pode ser objeto de análise pelo Ministério Público Federal no Estado de Alagoas."
11.	Assim, com fundamento no art. 16, § 3º, da Lei 8.442/92, deve ser remetida cópia dos autos ao Procurador-Chefe da Procuradoria da República no Estado de Alagoas, destacando-se o fato narrado, para as providências que entender cabíveis.
	Com esses destaques, acolho o exame realizado pela SecexTCE, com os ajustes sugeridos pelo Ministério Público junto ao Tribunal e VOTO no sentido de que o Tribunal adote a deliberação que ora submeto à apreciação deste Colegiado.
TCU, Sala das Sessões Ministro Luciano Brandão Alves de Souza, em 4 de agosto de 2020.
AROLDO CEDRAZ 
Relator